【裁判字號】    89,台上,3884
【裁判日期】    890706
【裁判案由】    貪污
【裁判全文】
最高法院刑事判決                              八十九年度台上字第三八八四號
    上  訴  人  丙○○
                甲○○
                乙○○
右上訴人等因貪污案件，不服台灣高等法院高雄分院中華民國八十八年十二月二十二
日第二審更審判決（八十八年度上更(二)字第二七六號，起訴案號：台灣屏東地方法院
檢察署八十五年度偵字第七三二、四七五六、五二九一號），提起上訴，本院判決如
左：
    主  文
上訴駁回。
    理  由
本件原判決認定上訴人丙○○係屏東縣琉球鄉鄉長，上訴人甲○○係該鄉鄉民代表，
上訴人乙○○係該鄉鄉公所建設課技士，均係依據法令從事公務之人員。緣該鄉○號
道路工程於民國八十三年二月間，由海記營造廠有限公司以新台幣（下同）三千九百
四十七萬元標得後，在同年三月十日開工，而交由黃泳璋實際負責全部施工工程，丙
○○於職務上負責核准該工程各期估驗款及工程款之發給，乙○○於職務上負責承辦
該工程之行政事務，包括該工程之公告、招標、開標、及該工程各期完工時，廠商申
請領取工程估驗款、工程款時，亦由乙○○負責簽報請領款之手續。黃泳璋完成第一
期工程，於八十三年十一月二日領得第一期工程估驗款一千一百二十五萬九千六百五
十五元後，鄉長丙○○對於職務上之行為（有權核准發給工程估驗款），與未有該項
職務之該鄉鄉民代表甲○○，共同基於對於職務上之行為收受賄賂之犯意聯絡：(一)於
八十三年十一月間某日推由甲○○出面，前往該工程之工地找黃泳璋，除出示名片表
明其為琉球鄉鄉民代表之身分，並表示係鄉長丙○○派其前來，詢問黃某說：「你不
是領了一千多萬元工程費﹖為何領了都沒表示。」等語，黃某因不敢得罪他，遂答稱
：「工程在趕工，改日抽空再去拜訪。」，其後該工程依進度完成第二期估驗後，鄉
公所建設課之承辦人乙○○於八十三年十二月二十九日製作完成該工程第二期之工程
請款單並送交監工郭詩朗、單位主管陳承隆蓋章後（主計單位未蓋章），轉陳丙○○
，蔡某並不知該第二期工程有偷工減料之情形，竟將該工程請款單積壓至八十四年一
月十六日始予蓋章，並作態批示三點意見：「１請查明本項工程懸版式擋土牆是否按
圖施工﹖２本項工程據民眾反映填土方有混雜建築廢土及磚塊，請查明後再議。３請
陳課長、郭技士會同開挖。」藉以刁難黃泳璋，使其無法順利請領該筆工程款，以達
其索賄之目的。黃泳璋經由乙○○處知悉上情後，迫於無奈，祇好於八十四年一月二
十九日晚間至丙○○家中拜訪，經丙○○表示有關工程事宜逕找甲○○談就好，黃泳
璋遂於八十四年二月上旬某日前往甲○○位於屏東縣新園鄉○○路四巷三十三號家中
，甲○○當場以：「如依我個人的想法，做工程不應該這樣，頭一次估驗人家也沒有
第二句，頭一次，人家也馬上給你了，你第一次估驗，人家沒有第二句，既然我去找
你了，既然你都沒有表示，一切你要照正常來做給它標準，是不是這樣，他第一次給
你估驗，已經很明顯了，一千多萬，一千多萬就馬上切給你了，他也沒有給你刁難，
對不對，都完全沒有，沒有說什麼一聲就給你了，你的想法是如何我不知道，你沒有
找人，也不說什麼，你應該有事情要來溝通，人家沒有第二句就切給你（意思是開公
庫支票領款），你完全都沒有，如果他給你刁難，你討厭，人家沒有給你刁難，你就
要來溝通，不然你要有把握這件工作沒有辦法找到毛病，有事情要來溝通……。」等
語，暗示索賄，黃泳璋遂於八十四年二月十三日下午送一百十萬元現金至甲○○家中
由甲○○親自收取，甲○○收取一百十萬元，復轉交給丙○○。未久，丙○○始在另
紙原先未批註意見之第二期工程請款單影本上蓋章（工程請款單日期仍為八十三年十
二月二十九日），而原批示三點意見之工程請款單，非但未再簽註意見，且亦未依上
述三點意見實地開挖查驗上述工程或為其他查察之行動，該批示三點意見之工程請款
單亦遭撕毀，丙○○即於八十四年二月二十七日在支出傳票蓋章，將該次第二期估驗
款一千五百八十三萬六千七百六十元付予黃泳璋。(二)之後，自前次黃泳璋交付賄款時
，甲○○表示賄款最好一次全部拿足，黃泳璋遂於同年三月六日晚間七、八時許，再
次將賄款現金二百萬元送至甲○○家中由洪某收取後轉交丙○○，於請領第三期估驗
款時，即未受丙○○刁難，而於八十三年三月二十八日順利領取四百三十七萬七千四
百九十二元。(三)嗣於八十四年三月三十日黃泳璋請領第三期工程款後，甲○○又打電
話至黃泳璋住處索賄，黃泳璋以已交付賄款三百十萬元，無能力再給而加以婉拒。而
丙○○於該工程完工驗收後，黃泳璋欲領取工程尾款七百五十二萬二千八百九十三元
及剩餘押標金一百一十二萬元時，復予拖延，黃泳璋只得於八十四年十一月十七日上
午親持工程請款單及公文至琉球鄉公所鄉長室請丙○○批示，丙○○示意尾款部分之
賄款逕交甲○○，並說：「不要錢領到了，你就跑掉了」，惟丙○○嗣又改變心意，
於當日晚間指示鄉公所建設課技士乙○○，為其收受黃泳璋所交付之賄款，乙○○（
有簽報請領工程款之職務）基於與丙○○共同對於職務上行為收受賄賂之犯意聯絡，
應允之，因之於翌日上午黃泳璋至琉球鄉鄉公所時，丙○○便要其將賄款交由乙○○
轉交，於是黃泳璋先與乙○○在鄉公所走廊及停車場附近談妥交付賄款之地點，二人
再分別至約定之琉球鄉○○路三號之一琉球鄉農會，趁無人在旁之際由黃泳璋將賄款
八十萬元交付乙○○收受後轉交丙○○。丙○○遂於當日在請領尾款之支出傳票上蓋
章，准許黃泳璋領取尾款。總計丙○○向黃泳璋收受賄款三百九十萬元。嗣因黃泳璋
心有不甘，於八十五年一月二十四日具狀向台灣屏東地方法院檢察署自首（已經檢察
官不起訴處分）而發覺等情。係以上開事實，經訊據丙○○、甲○○、乙○○雖均矢
口否認有收受賄賂之犯行，丙○○辯稱：我沒有索賄，也沒有交待甲○○、乙○○去
向黃泳璋收賄，二號道路第二期工程請款單上我批示之三點意見是村民大會及民眾反
應，確實工程有施工問題存在，我沒有刁難請領工程款，我問課長是否有改善，他們
說有，我就批示准許領款，我從未收到黃泳璋任何賄款云云。甲○○辯稱：未曾代丙
○○出面向黃泳璋索賄，也未收取黃泳璋交付之賄款，黃泳璋到我家是因第二期工程
款領不到，請我去瞭解，我是民意代表，依民眾反應去關心，錄音帶的內容是我對黃
泳璋建議施工品質，但沒有談到送錢，黃泳璋也沒有交付賄款給我，事先有錄音，是
預謀陷害云云。乙○○則辯稱：我是冤枉的，我轉交給鄉長丙○○的東西，因為是以
報紙包住，不知是何物，且係黃泳璋臨時託伊轉交的，並非鄉長丙○○授權收取轉交
云云。惟查上開事實業據交付賄款復自首之黃泳璋於法務部調查局屏東調查站訊問時
，檢察官偵查中、第一審法院審理、原審調查時，供述上訴人等收賄之過程綦詳，且
一再指證不移，並有黃泳璋所提出之錄音帶為證，經原審前審勘驗該錄音帶，甲○○
於黃泳璋到其家「溝通」時，當場暗示索賄，有原審勘驗筆錄及錄音帶譯文附卷可稽
（原審上訴卷第一○七頁至一○九頁），由該錄音帶內容甲○○稱：「你第一次估驗
，人家沒有第二句，既然我去找你了，既然你都沒有表示，一切你要照正常來做給它
標準，是不是這樣」等語，甲○○確有於黃泳璋領得第一次估驗款後，前往找過黃泳
璋，黃泳璋於甲○○前往暗示後，仍無任何送賄之表示，丙○○始在第二期工程請款
單上批示前開三點意見，藉機下馬威，即丙○○亦坦承於第二期工程請款單上批示前
開三點意見之事實，並有黃泳璋所提出前開工程請款單影本附卷可稽（偵字第七三二
號卷第五頁）。又黃泳璋交付第一次賄款一百十萬元後，甲○○表示賄款最好一次全
部拿足，黃泳璋遂於同年三月六日晚間七、八時許，再次將賄款現金二百萬元送至甲
○○家中由洪某收取後轉交丙○○，於請領第三期估驗款時，即未受丙○○刁難，而
於八十三年三月二十八日順利領取四百三十七萬七千四百九十二元之事實，除黃泳璋
指證甚詳外，並經原審前審勘驗黃泳璋於八十四年三月六日晚上在甲○○家中錄音之
錄音帶，黃泳璋稱：「這裏是二百，不的部分，錢領了再……上次送一百一」，甲
○○答：「是的，不是講要全部拿﹖」，黃泳璋：「不要緊啦，還有一次估驗款」，
甲○○問：「你這次拿來多少﹖」，黃泳璋答：「二百啊！上次一百一啊！」，甲○
○：「我是說驗收款最後一次還有多少，你這次領多少﹖」等語，另黃泳璋稱：「已
經不少了！已經三百十萬了，可以了」，甲○○答：「相差沒多少，做一擺款款咧（
閩南語）」等語之交付賄款經過（見原審上訴審卷第一一○頁至一一一頁正背面錄音
譯文），由上開對話內容，甲○○對黃泳璋提及之前交付一百十萬元，此次交付二百
萬元，合計三百十萬元之賄款，均無任何質疑，且要黃泳璋將其餘賄款一次拿清。足
徵黃泳璋指證此部分收賄情節非虛。再丙○○於該工程完工驗收後，黃泳璋欲領取工
程尾款七百五十二萬二千八百九十三元及剩餘押標金一百十二萬元時，黃泳璋認有拖
延情事，黃泳璋只得於八十四年十一月十七日上午親持工程請款單及公文至琉球鄉公
所鄉長室請丙○○批示，丙○○示意尾款部分之賄款逕交甲○○，並說：「不要錢領
到了，你就跑掉了」，惟丙○○嗣又改變心意，於當日晚間指示鄉公所建設課技士乙
○○，為其收受黃泳璋所交付之賄款，乙○○基於與丙○○共同對於職務上行為收受
賄賂之犯意聯絡，應允之，因之於翌日上午黃泳璋至琉球鄉鄉公所時，丙○○便要其
將賄款交由乙○○轉交，於是黃泳璋先與乙○○在鄉公所走廊及停車場附近談妥交付
賄款之地點，二人再分別至約定之琉球鄉○○路三號之一琉球鄉農會，趁無人在旁之
際由黃泳璋將賄款八十萬元交付乙○○收受後轉交丙○○之事實，除黃泳璋指述甚詳
外，並經原審前審勘驗八十四年十一月十七日上午在琉球鄉公所鄉長室黃泳璋與丙○
○之對話錄音帶：黃：「鄉長」，蔡：「怎麼會由你在送公文呢﹖」，黃：「你講要
改善的」，蔡：「你尾款的部分要怎樣處理﹖」，黃：「是否要拿去給輝童仔﹖」，
蔡：「是啦，拿去給他」，黃：「我先前已經送了三百一了」，蔡：「是啦！是啦！
」，黃：「問題是他如果有交過給你就不要緊」，蔡：「你若是拿給他，放心啦！因
為這種事，他如果不能讓我信用得住，我就不會交給他去做，你交給他去做，絕對那
個」，蔡：「你什麼時候要拿去給他呢」，黃：「錢領到了，我隨時就拿去給他」，
蔡：「不要錢領到了，你就跑掉了」，黃：「不會啦」，蔡：「錢領到了是你的了，
要找你也找不到了」，黃：「我還有預拌混凝土工廠在這裡」，蔡：「就信任你一次
」，黃：「幾十萬而已，不能信用我嗎﹖」，黃：「他家我去過兩趟，同樣地方沒有
搬走吧﹖」，蔡：「你要去的時候先連絡一下，他在開計程車，晚上也是」等語，由
以上二人在鄉長室之對話，足證甲○○收取之賄款，合計三百十萬元，已轉交予丙○
○，黃泳璋親自持請款公文至鄉長室請丙○○批示時，丙○○並暗示領尾款後，仍要
將賄款交付給甲○○等情。另據原審前審之勘驗，即八十四年十一月十八日上午在琉
球鄉○○路三號之一黃泳璋交付八十萬元賄款給乙○○之錄音帶，二人有如下對話：
乙○○：「鄉長昨夜有交待」，黃：「七十二萬」，陳：「不是啦，他說你拿三百一
給他了，對不對」，黃：「我拿三百一給他了」，陳：「他說照這樣，決算完了三三
九，三九對不對」，黃：「他要拿足一成嗎﹖」，陳：「是的」，黃：「那麼就要再
拿八十萬給他」，陳：「給他算了，給他算了」，黃：「今天早上就已叫郭的在那裡
唆使了」，陳：「是啊」，黃：「昨夜要叫我住在這裡，我不要」，陳：「昨夜就要
叫郭的給你講」，黃：「幹，陳的，這八十萬是你要拿過去給他，還是我拿過去給他
呢﹖」，陳：「我拿過去給他好了」，黃「要叫他寫一個收據」，陳：「不好了」，
陳：「最好你拿去給輝童仔，攏無……若是拿給我」，黃：「因為我在鄉公所和他講
條件時，他叫我再拿去給輝童仔」，陳：「對了」，黃：「為何我這次來會臨時變化
這樣」，陳：「你要拿去給輝童仔，你碰不到輝童仔，啊，這尾款了」，黃：「上回
他在鄉公所，印章要蓋下去了」，陳：「是呀」，黃：「在鄉長室給我講，叫我再拿
過去給輝童仔就好」，黃：「拿過去給他，到時候他就要聽你的囉」，陳：「當然啦
」，陳：「拿去領，快領出來，把它處理掉，如果有好孔（台語好處），要互相通報
一下」，（停了一段，依黃泳璋稱是其進去琉球鄉農會提領錢），黃：「早上就在跟
我講，你昨晚是不是回去了﹖1.2.3.4.5.6.7.8.八十，若是被人搶去，那是你家的事
」，陳：「不會啦，鄉長要來」，陳：「你有帶錄音機沒有，要先摸摸看（並發出笑
聲）」等語之交付八十萬元賄款經過甚詳，是丙○○原係要黃泳璋將八十萬元賄款交
付給甲○○，而於八十四年十一月十七日晚上，又改變心意，要乙○○代收賄款八十
萬元，乙○○亦依指示代收。另乙○○確有於上開時地受丙○○指示向黃泳璋收受賄
款，並隨即轉交給丙○○之事實，亦據乙○○於調查站訊問及檢察官偵查時一再自白
不諱，並書立自白書為證（偵字第七三二號卷第一四五頁背面、第一四六頁、第一四
七頁、第一四八頁、第一五○頁背面、第一五一頁、一七三頁背面），核與前開錄音
帶譯文所顯示之收受賄款之對話內容相符，且丙○○於收受賄款之八十四年十一月十
八日當日即在支出傳票核印，有該支出傳票可證（原審上訴審卷第八十四頁），此部
分丙○○、乙○○共同收受賄賂八十萬元之事實，亦甚為明確。又上開錄音帶中丙○
○、甲○○之部分送請法務部調查局作聲音鑑定，經該局採取語音分析及聲紋特徵比
對等方法鑑定之結果：證物錄音帶內丙○○、甲○○聲音與偵訊錄音帶內該二人聲音
音質相同，此有該局（八五）陸（三）00000000號鑑定通知書附卷可稽（前
開偵卷第二六九頁）。且該四捲錄音帶，亦經原審前審於八十七年二月二日勘驗，並
與原譯文核對，有增、刪與附記之處另以紅筆附記（見原審上訴審卷第一○七頁至第
一一八頁）可按，又甲○○就(1)其未曾向黃泳璋索回扣；(2)黃某未付其三百餘萬回扣
；(3)回扣未交丙○○等三項經測試呈情緒波動之反應，應係說謊，亦有法務部調查局
（陸(三)字00000000之鑑定通知書在卷（八十五年偵字第七三二卷第二一一
頁）足資佐證。另黃泳璋所交付賄款之來源，第一筆賄款一百十萬元係於八十四年二
月十三日分別自琉球鄉農會二五四三號大福混凝土股份有限公司帳戶內提領出五十萬
元及向詹陳瓊代借得六十萬元，詹陳瓊代轉向其女兒詹淑敏借得其中五十萬元；第二
筆賄款二百萬元係於八十四年三月六日自高雄區中小企業銀行屏東內埔分行0000
000000000號黃泳璋帳戶內提領出，第三筆賄款八十萬元部分係於八十四年
十一月十八日自琉球鄉農會二五四三號大福混凝土股份有限公司帳戶內提領出，有上
開農會、銀行之存摺影本三紙及借據一紙在卷可佐（前開偵卷第四十四頁至四十七頁
），並據詹陳瓊代、詹淑敏於原審前審調查中結證屬實（原審上訴審卷一六三－一六
五、一七四、一七五頁）。且查琉球鄉農會信用部每天進出傳票序號平均約一至三百
號左右，上午時段進出傳票較多等情，業據第一審法院於八十六年六月五日電話查詢
紀錄在卷（第一審卷一○六頁），而黃泳璋於八十四年二月十三日請人至琉球鄉農會
領取五十萬元取款憑條之傳票序號為「七十六號」，有該取款憑條影本在卷可按（第
一審卷一○三頁），可推定是上午領款，而八十四年二月十三日中午以後由琉球往東
港船舶開船時間有十二時、十四時、十六時三十分共三航次，航程約四十五分鐘左右
，有東琉線交通船聯營處函可稽（原審上訴審卷第一三七頁），則領錢後坐十二時之
船舶至東港，再由東港鎮開車於十四時至鄰鄉新園鄉甲○○住處送賄款，於時間而言
，綽綽有餘，故黃泳璋稱：領款係在上午時間，於十四時送至甲○○家等語，當可採
信。又黃泳璋於偵查中供稱：「（為何要透過甲○○及乙○○轉交賄款）因丙○○刁
難我領工程款，硬要，我被迫交付賄款，不然我不知何時才領得到工程款」（前開偵
卷第一六九頁背面），於原審前審調查時亦證稱：「一百十萬時沒有錄音，二百萬及
八十萬有錄音到，因為我不甘心才會錄音，我錄音是準備將來有可能會用到當證據用
，當時尚未決定要否檢舉，一百十萬元拿走後又繼續索賄，我不甘心才會檢舉，我送
錢之意是希望他們別刁難我，不得已才送錢，我送得不甘心」、「（送八十萬給乙○
○時有否決定要檢舉）有，因為我很不甘心，不得已又不得不送，不送，七百多萬元
尾萬就拿不到」（原審上訴審卷第四十五頁正面、第四十六頁），於原審前審八十八
年一月二十二日調查時指稱：「甲○○到工地對我暗示我沒錄音，在談條件時就開始
錄音，送一百十萬那次有拿去錄音，但沒錄成」、「……我在送一百十萬那次是因沒
錄成，所以就直說沒錄了」、「（為何要錄音﹖）當時還沒有要檢舉的念頭」各等語
（原審上更一卷四四－四六頁），足見黃泳璋自開始談送賄款之條件時即開始錄音（
但送賄款一百十萬元時，雖有要錄音，錄音沒成功），惟其送錢之理由，主要是怕若
不送賄款，恐因之受丙○○刁難，不能順利領到工程款，足見其有交付金錢行賄之意
思甚明，上訴人等之犯行均堪認定，為其依憑之證據及認定之理由。而以甲○○一再
否認有主動前往找黃泳璋暗示索賄之事實及質疑：八十四年二月十三日大福混凝土公
司之帳戶尚有餘款一百十餘萬元，果黃泳璋係準備一百十萬元賄款，衡情自可逕自該
帳戶中提領一百十萬元，何需只提領五十萬元，再向詹陳瓊代借款六十萬元云云，查
與黃泳璋指證及所提錄音帶錄音內容不符，而黃泳璋稱大福混凝土公司曾留部分存款
供週轉，亦與一般公司處理財務之常理相符，所辯均非可採。並以蔡明文辯稱：二號
道路第二期工程請款單上我批示之三點意見是村民大會及民眾反應，確實工程有施工
問題存在，我沒有刁難請領工程款，我問課長是否有改善，他們說有，我就批示准許
領款，我未收到黃泳璋任何賄款云云。查丙○○批示第三點「請陳課長、郭技士會同
開挖」，然琉球鄉公所建設課課長陳承隆、技士郭詩郎於調查站調查及檢察官偵查中
均一致供稱：未曾見過經丙○○批示三點意見之第二期工程請款單，所以也沒有因此
開挖，包商亦未因之而改善。郭詩郎並稱：該工程擋土牆是按圖施工。陳承隆亦供稱
：該工程無偷工減料情事，鄉長為何會批示三點意見我也不知道，鄉長非學工程，除
建設課承辦工程之相關人員外，其他科室對工程也不瞭解，包商將第二期工程款領走
前，鄉長無詢問過所批示之意見是否改善，本件工程未開挖等語（見前開偵卷第五十
九頁背面、第六十頁、第七十九頁、第一一五頁、第一二一頁背面），陳承隆、郭詩
郎既稱經渠等蓋章後便未曾再見過該請款單，足見該請款單經鄉長批示後，即未按正
常之公文程序退交建設課課長陳承隆覆閱並按指示辦理，況如鄉長因民眾反應工程有
瑕疵，理應查詢相關承辦人員詳情如何﹖是否屬實﹖其竟未詢問承辦單位意見，即逕
於完成估驗之工程請款單上批示意見，致使包商無法領得工程款，顯與常理有違。至
於乙○○於調查站及檢察官訊問時雖一再堅稱：未見過批示三點意見之請款單等語（
偵查卷第六十三頁、第七十五頁），然與黃泳璋於偵查中供稱：「因我該期請款單遲
不下來，我就找承辦人乙○○問情形如何，陳技士就將鄉長批示三點意見請款單拿給
我看，我便知他存心要刁難我，我就私下將該請款單拿去影印」（前開偵卷第六十七
頁背面），及於原審前審調查時亦證稱：「我去鄉公所查，主辦人說有原因，所以工
程款一直沒有辦法撥下來，我看到原本後，將它影印下來，是主辦人乙○○拿給我看
的，我影印下來想留下證據」、「我看到乙○○桌上放著請款單原本，我就拿去影印
下來又放回去」不符（原審上訴審卷第一五一頁背面、第一五三頁），且乙○○已知
該三點意見是丙○○用以刁難黃泳璋，並無依批示執行之，應係逃避責任而堅稱未見
該請款單。另原審前審向琉球鄉公所調閱該鄉公所委請高雄市土木技師公會之鑑定報
告書（外放證物），該八十六年九月三十日鑑定報告書雖鑑定前開工程確有偷工減料
及不符合施工圖之情形，但丙○○當時是藉口索賄，其並不確知該工程有何不符合之
處，已如前述，故該鑑定報告書不足為丙○○未意圖刁難索賄之有利證據。另以乙○
○嗣後翻異前供改稱臨時受黃泳璋之託，在不知賄款之情形下收取報紙所包之物（賄
款）云云，及黃泳璋於原審改稱乙○○於收受賄款之前不知內情等語，查與乙○○於
偵查中之自白及黃泳璋以前之指證不符。又證人陳慶利於原審之證言，顯係臆測之詞
，均不足採信。再乙○○於偵查中之自白，與黃泳璋在屏東縣調查站關於交付八十萬
元經過之陳述，僅係未盡詳明，並無矛盾，不能即謂黃泳璋之指述即有瑕疵。又丙○
○另辯稱：偵查中檢察官調閱丙○○銀行存款進出情形，於八十四年二月十三日、三
月六日、十一月十八日其存款並無明顯增加，可見其並無收受黃泳璋所指三百九十萬
元賄款云云，查丙○○確有收受三百九十萬元之賄款，已如前述之證據，其所收受之
賄款未必即需存入其銀行帳戶，不能以銀行帳戶於當時無明顯存款增加，用以反證丙
○○未收賄。另丙○○雖又辯稱係因鄉民反應該二號道路工程品質有瑕疵，始在請款
單上批示三點意見云云，並提出「屏東縣琉球鄉天福村村民大會議決案件回聯單」、
「屏東縣琉球鄉天福村村民大會（議決案）」及「屏東縣琉球鄉村民大會八十五年度
開會情形簡報表」，均有上開道路路面下陷請速改善以利通行之記載（第一審卷二七
－二九頁），然查上開村民大會之開會時間係八十四年八月十六日，有上開四聯單及
開會情形簡報表可證，而丙○○在上揭請款單上批示三點意見及時間為八十四年一月
十六日，有請款單影本在卷足憑（上揭偵查卷第五頁），是丙○○批示之時間早在村
民大會開會前數月，當時村民未開會、未反應，其如何知悉該工程有瑕疵﹖所辯亦非
可採，上開四聯單及簡報表均不能為其有利之認定。上訴人等辯稱：未有索賄、收賄
，錄音帶內容不實、勘驗譯文及內容不實，又收受賄賂罪之成立，須以他人有行使賄
賂之事實為前提，若他人所交付之物並非本於行賄之意思，則其物即非賄賂，黃泳璋
於交付金錢前後予以錄音蒐證，資為以後檢舉之證據，顯非本於賄賂之意思交付金錢
，應非屬賄賂云云，認均非可採，分別在判決內詳予指駁並說明其理由。查丙○○係
屏東縣琉球鄉鄉長，乙○○係該鄉鄉公所建設課技士，均係依據法令從事公務之人員
，該鄉○號道路工程施工期間，丙○○於職務上負責核准該工程各期估驗款及工程款
之發給，乙○○於職務上負責承辦該工程之行政事務，包括該工程之公告、招標、開
標及該工程各期完工時，廠商申請領取工程估驗款、工程款時，亦由乙○○負責簽報
請領款之手續，為二人供承在卷，丙○○、乙○○對於職務上應發給之工程估驗款、
工程款，於包商申請領款時，收受賄賂，核丙○○、乙○○所為，均係犯修正前貪污
治罪條例第五條第一項第三款之對於職務上行為，收受賄賂罪。按貪污治罪條例於八
十五年十月二十三日修正公布，關於公務員對於職務上之行為，收受賄賂，依修正公
布前之該條例第五條第一項第三款規定，係處七年以上有期徒，併科新台幣二百萬元
以下罰金；而修正公布後同條例第五條第一項第三款規定，係處七年以上有期徒刑，
得併科新台幣六千萬元以下罰金。比較新舊法規定，以舊法法定刑為輕，有利於行為
人，依刑法第二條第一項但書規定，自應適用修正公布前該條例第五條第一項第三款
處斷。又，本件工程經委請高雄市土木技師公會鑑定結果，雖有偷工減料及不合施工
圖之情形，但上訴人等當時並不知情，黃泳璋亦非以此偷工減料等為條件交付賄款，
故尚難遽論上訴人等係共同對於違背職務之行為收受賄賂，甲○○係鄉民代表，雖係
依據法令從事公務之人員，但對該二號道路工程工程款之核發，並非其之職務，其與
有此職務之公務員丙○○共同向黃泳璋收受賄賂，依前開條例第三條、刑法第三十一
條第一項規定，亦應成立修正前同條例第五條第一項第三款之罪，丙○○分別與甲○
○、乙○○之間，有犯意聯絡及行為分擔，均為共同正犯。乙○○於偵查中自白犯罪
，依修正前貪污治罪條例第八條後段之規定減輕其刑。至上訴人等上開收受賄賂犯行
，雖分三次由甲○○（二次）、乙○○（一次）各別收取；惟查本件工程款三千九百
四十七萬元，以一成計算為三百九十萬元，與黃泳璋交付之全部款項三百九十萬元相
當，且依卷內錄音帶所示，亦有「他要拿足一成嗎﹖」「他說照這樣，決算完了三三
九，三九對不對﹖」「相差沒多少，做一擺款款咧（閩南語意即一次交付）」等語，
又證人黃泳璋在原審調查中亦到庭證稱：「雖然沒有指明要多少錢，但語意是要一成
，一般暗盤都是一成，因我第一次領到一千一百多萬元，我後來給他們一百十萬，他
們沒有表示意見，應該就表示要一成，第二次領一千八百多萬元，我拿二百萬元給他
們，甲○○就說一次通通送過來好了，後來再領四百萬元，就沒有再給他們，但最後
的工程款就領不到了，後經溝通，再送八十萬元，才領到錢。」（原審八十八年十一
月三十日筆錄），足見上訴人等收受賄賂犯行，係以工程款總額之一成為賄款金額，
則其分三次由甲○○、乙○○各別收取，係基於一個收受賄賂之單一犯意而分別收取
賄款，尚難論以連續犯。因而撤銷第一審不當之判決，援引修正前貪污治罪條例第二
條、第三條、第五條第一項第三款、第八條後段、第十六條、第九條第一項、第二項
，刑法第二條第一項但書、第十一條、第二十八條、第三十一條第一項、第三十七條
第二項之規定，並審酌丙○○、甲○○、乙○○三人身為公務人員，不知廉潔自守為
鄉梓服務，丙○○、甲○○二人貪贓玩法，於承包工程廠商不致送賄賂時，即予以刁
難，有影響工程品質之虞，其有辱官箴敗壞國家公務人員形象，影響人民對政府之信
心，乙○○係為長官丙○○收賄（其行為亦為犯罪構成要件之行為），本身未分得賄
款，及上訴人等之犯罪動機、目的、手段等一切情狀，各論處丙○○、乙○○共同依
據法令從事公務之人員，對於職務上之行為，收受賄賂罪；量處丙○○有期徒刑拾年
，褫奪公權捌年；量處乙○○有期徒刑年捌月，褫奪公權貳年。丙○○共同所得賄
款三百九十萬元、乙○○共同所得賄款八十萬元，分別諭知連帶追繳沒收，如全部或
一部無法追繳時，應以其財產抵償之。論處甲○○共同與依據法令從事公務之人員，
對於職務上之行為，收受賄賂罪，量處有期徒刑捌年，褫奪公權陸年，共同所得賄款
三百十萬元應予連帶追繳沒收，如全部或一部無法追繳時，應以其財產抵償之。經核
於法並無違誤。上訴人等上訴意旨仍執陳詞，任意指摘原判決違法，殊無可取。至原
審採為論罪基礎之四捲錄音帶錄音內容，係由原審前審於八十七年二月二日由受命法
官王光照主持勘驗並製作刑事勘驗筆錄（見上訴卷第一○七頁至一一八頁），雖未通
知上訴人等及其選任辯護人到場，稍有欠週全，但該勘驗筆錄及相關錄音內容譯文，
業據原審審理時，顯示於公判庭，並經辯論程序（見原審審判筆錄），尚難認其採證
認事即有違法，且原判決係參酌黃泳璋之指證，並綜合其他調查證據之結果而論斷上
訴人等之罪刑，已詳述其依憑之證據及理由，其認事用法並無違誤，詳如前述，並非
單純以該錄音內容為論罪之依據，自不能以該錄音帶受命法官勘驗時未通知上訴人等
到場，即認原判決採證違法。綜上所述，上訴人等之上訴難認有理由，應予駁回。
據上論結，應依刑事訴訟法第三百九十六條第一項，判決如主文。
中      華      民      國    八十九    年      七      月      六      日
                              最高法院刑事第十一庭
                                  審判長法官  莊  登  照
                                        法官  洪  明  輝
                                        法官  蔡  清  遊
                                        法官  黃  一  鑫
                                        法官  林  秀  夫
      右正本證明與原本無異
                                              書  記  官
中      華      民      國    八十九    年      七      月     十三     日


司法院資訊處製作；財團法人民間司法改革基金會備份。
